【裁判字號】    97,簡,196
【裁判日期】    970703
【裁判案由】    醫療法
【裁判全文】
臺北高等行政法院判決
                                     97年度簡字第00196號
原      告  甲○○
被      告  臺北市政府衛生局
代  表  人  邱文祥（局長）
訴訟代理人  乙○○兼送達代收.
上列當事人間因醫療法事件，原告不服臺北市政府中華民國97年
2 月21日府訴字第09770069500 號訴願決定，提起行政訴訟。本
院判決如下：
    主  文
原告之訴駁回。
訴訟費用由原告負擔。
    事  實
一、事實概要：
    緣原告係「伊美診所」負責醫師，該診所民國（下同）96年
    6 月28日於網際網路( 網址http：//shop.ekeo.com.tw/she
    beauty/ …) 刊登「超值優惠膚色不均美白特價$6,800…全
    臉除斑特價$4,000…全臉雷射換膚特價4,000 元…美白抗老
    點滴特價$800…國字臉特價$8,500…無痛腋下除毛+ 美白特
    價單堂4,000 元……美白針〈含銀杏〉特價800 元…」等詞
    句，經新竹市衛生局以96年7 月2 日衛醫字第09 60007981
    號函轉被告辦理。嗣被告於96年7 月19日訪談原告及作成調
    查紀錄表後，核認系爭網路廣告內容違反醫療法第61條第1
    項規定，乃依同法第103 條第1 項第1 款及第115 條規定，
    以96年7 月24日北市衛醫護字第09635521200 號行政處分書
    ，處原告新臺幣（以下同）10萬元罰鍰。原告提起訴願遭決
    定駁回，遂提起本件行政訴訟。
二、兩造聲明：
    (一)原告聲明求為判決：1.訴願決定及原處分均撤銷。
                        2.訴訟費用由被告負擔。
    (二)被告聲明求為判決：1.原告之訴駁回。
                        2.訴訟費用由原告負擔。
三、兩造之爭點：
    (一)原告主張之理由：
      1.被告處罰原告診所的違規廣告是在網際網路刊登的內容
        ，依據醫療法第85條之規定，醫療機構以網際網路提供
        之資訊，除有第103 條第2 項各款所提之情形外（1.內
        容虛偽、誇張、歪曲事實或有傷風化。2.以非法墮胎為
        宣傳者。3.一年內已受處罰三次），不受第1 項所定內
        容範圍之限制，其管理辦法由中央主管機關定之；而第
        103 條規第1 項的規定為：有下列情形之一者，處新臺
        幣5 萬元以上25萬元以下罰鍰：一、違反第15條第1 項
        、第17條第2 項、第22條第2 項、第23條第2 項、第3
        項、第57條、第61條、第63條第1 項、第64條、第72條
        、第85條、第86條規定或擅自變更核准之廣告內容。依
        上述法條規定，即表示網路廣告除了有第103 條第2 項
        所提之情形外，不受第103 條第1 項所涵蓋之條文的限
        制，且中央機關未制定管理辦法，故不宜妄將網際網路
        廣告視同一般非網際網路廣告，故被告所提原告診所網
        路廣告違反醫療法第61條之內容，於法末合。
      2.另依據行政院衛生署94年3 月17日衛署字第0940203047
        號公告：「主旨：公告醫療法第61條第1 項所稱禁止不
        當方法招攬病人。（一）公開宣稱就醫即贈送各種形式
        之禮品、折扣、彩券、健康禮券、醫療服務，或於醫療
        機構慶祝活動贈送免費兌換券等情形。（二）以多層次
        傳銷或仲介之方式。（三）未經主管機關核備，擅自派
        員出外辦理義診，巡迴醫療、健康檢查或勞工健檢等情
        形。（四）宣傳優惠付款方式，如無息貸款、分期付款
        、低自備款、治療完成後再繳費等。二、違反前項規定
        音，依醫療法第103 條第l 項處罰。」原告診所於網際
        網路所張貼的廣告，內容僅標示特價為多少，並無折扣
        、贈送禮品等字眼，依此論，原告診所於網站張貼的內
        容並未違法。
      3.再者，所謂的廣告是公開對不特定人宣傳謂之。以一般
        診所而言，未進入診所前視為不特定人，一旦進入診所
        後則視為特定人，因此診所內之資料及活動，是提供對
        診所有需求的特定人相關資訊，不視為醫療廣告。目前
        不論政府機關或是私人企業，都有電子窗口的設置，原
        告診所的網頁也視為診所窗口，網頁內的資料是提供對
        診所有需求的特定人觀看；另本網站並未直接於各大人
        口網站公開特價廣告；且進入診所網路首頁（被告函所
        提網址http：//shop.ekeo. com.tw/shebeauty/…，証
        物2 ）僅能看到伊美診所字樣之綱頁（如附件），並無
        任何宣傳字樣，必須在網路首頁點選「進入」後，方能
        看到由診所提供的資訊內頁，原告診所首頁已明白表示
        此網頁為診所，故主動點選「進入」之人應視為對診所
        有興趣之特定人，並非所謂不特定人，另網頁內頁所提
        供的特價資訊，只是提供對本診所有興趣的特定人了解
        診所活動，並非對不特定之人進行廣告，被告對本診所
        網頁之內頁擴大解釋為廣告，實為誤解，本診所網站之
        內容既然不屬廣告，應不受違法之罰鍰。
      4.衛生署薛瑞元處長與各地方醫政主管會議時也提及有關
        網路醫療廣告部分：網路廣告是言論自由的一部份，不
        可以行政機關訂定法規命令來規範。
      5.綜上，原告認被告之原處分及臺北市政府之訴願決定並
        不適當，應予撤銷。
    (二)被告主張之理由：
      1.法令依據：
        (1)醫療法第61條規定：「醫療機構，不得以中央主管機
          關公告禁止之不正當方法，招攬病人。醫療機構及其
          人員，不得利用業務上機會獲取不正當利益。」。
        (2)醫療法第103 條規定：「違反…第61條…第85條、第
          86條之規定或擅自變更核准之廣告內容者，處新臺幣
          5 萬元以上25萬元以下罰鍰。」。
        (3)醫療法第115 條規定：「本法所定之罰鍰，於私立醫
          療機構，處罰其負責醫師。但依第一百零七條有併處
          行為人為同一人者，不另為處罰。」。
        (4)行政院衛生署94年3 月17日衛署醫字第0940203047號
          公告：「主旨：公告醫療法第六十一條第一項所稱禁
          止之不正當方法。依據：醫療法第六十一條第一項。
          公告事項：一、醫療機構禁止以下列不正當方法招攬
          病人。（一）公開宣稱就醫即贈送各種形式之禮品、
          折扣、彩券、健康禮券、醫療服務，或於醫療機構慶
          祝活動贈送免費兌換券等情形。（二）以多層次傳銷
          或仲介之方式。（三）未經主管機關核備，擅自派員
          外出辦理義診、巡迴醫療、健康檢查或勞工健檢等情
          形。（四）宣傳優惠付款方式，如：無息貸款、分期
          付款、低自備款、治療完成後再繳費等。二、違反前
          項規定者，依醫療法第一百零三條第一項處罰。」。
        (5)行政院衛生署96年5 月29日衛署醫字第0960021799號
          函略以：「查醫療法第85條、第86條及第87條係規範
          醫療廣告之內容及方式；今本署尚未依同法第85條第
          3 項訂定網際網路廣告之管理辦法前，醫療機構以網
          際網路提供之資訊，除有第103 條第2 項各款所定情
          形外，不受第85條第1 項所定內容範圍之限制。另，
          …，醫療機構以網際網路提供之資訊，並未排除第86
          條第6 款以外各款之適用。」。
        (6)行政院衛生署96年7 月31日衛署醫字第0960222647號
          函略以：「查醫療法第五章為醫療廣告專章之規定，
          依第85條第3 項『醫療機構以網際網路提供之資訊，
          除有第103 條第2 項各款所定情形外，不受第1 項所
          定內容範圍之限制』。故醫療機構於網際網路提供之
          資訊，醫療廣告內容之限制較利用其他傳播方法為少
          ；惟內容仍不得違反同法第61條第1 項本署公告禁止
          之不正當方法招攬病人…。」。
        (7)訴願法第93條第1 項規定：「原行政處分之執行，除
          法律另有規定外，不因提起訴願而停止。」。
        (8)依臺北市政府處理違反各項醫療衛生法規統一裁罰基
          準（13）處理違反醫療法案件統一裁罰標準表第17項
          ，有關以主管機關公告禁止之不正當方法招攬病人裁
          罰基準，第1 次違反者，處5 萬元罰鍰，第2 次違反
          者，處10萬元罰鍰，第3 次違反者，處25萬元罰鍰。
        (9)臺北市政府94年2 月24日府衛企字第09404404400 號
          公告：「…公告事項：修正後本府90年8 月23日府秘
          二字第9010798100號公告略以：『…六、本府將下列
          業務委任本府衛生局，以該局名義執行…（十）醫療
          法中有關本府權限事項。…』…」。
      2.原告主張依醫療法第85條規定，醫療機構以網際網路提
        供之資訊，除有第103 條第2 項各款所定情形外，不受
        第1 項所定內容範圍之限制；且中央主管機關未制定管
        理辦法，不宜妄將網際網路廣告視同一般非網際網路廣
        告，故被告所提診所網路廣告違反醫療法第61條之內容
        ，於法未合。惟查，本案係處分原告違反醫療法第61條
        第1 項規定，而醫療廣告內容若有同法第61條所指醫療
        機構以中央主管機關公告禁止之不正當方法招攬病人之
        情形，則其仍屬醫療法所禁止之行為；而非謂醫療廣告
        若於網際網路為之者，即不受任何限制，是以，原告診
        所於網站上刊載之內容既述及特價、超值優惠等內容，
        即該當於醫療法第61條第1 項及行政院衛生署94年3 月
        17日衛署醫字第0940203047號公告所稱禁止之不正當方
        法，並不因其於網際網路刊登該醫療廣告即得以免責，
        被告依同法第103 條規定處分原告，自無不合。
      3.原告另主張於網際網路所張貼的廣告，內容僅標示特價
        為多少，並無折扣、贈送禮品等字眼，惟醫療業務非屬
        營利事業，有別於一般商品，不得有以不正當方法招攬
        病人就醫、刺激或創造醫療需求等情形。原告於網路刊
        登特價、超值優惠等詞句，實已達到中央主管機關公告
        禁止之不正當方法招攬病人。
      4.原告復主張診所內之資料及活動，是提供對診所有需求
        的特定人相關資訊，不視為醫療廣告。查主管機關對網
        際網路廣告雖尚未訂定管理辦法，惟其廣告內容仍不得
        違反同法第61條第1 項行政院衛生署公告禁止之不正當
        方法招攬病人，系爭廣告內容，經被告機關上網查詢，
        進入http：//shop.ekeo.com.tw/shebeauty/common.ht
        ml之網址，不需帳號、密碼即可取得有特價、超值優惠
        等資訊，所傳達之訊息，客觀上已足使不特定多數人知
        悉，就其整體觀之，原告於網路刊登特價、超值優惠等
        詞句，實已達到中央主管機關公告禁止之不正當方法招
        攬病人，被告主張行政處分之作為，依法有據。
      5.原告又主張行政院衛生署薛瑞元處長與各地方醫政主管
        會議時也提及有關網路醫療廣告部分：網路廣告是言論
        自由的一部份，不可以行政機關訂定法規命令來規範，
        惟查，96年度行政院衛生署之醫療行政及醫療法規研討
        會會議紀錄相關決議，其涉及網路違規醫療廣告仍應依
        醫療法第103 條第1 項規定處罰，又「網際網路管理辦
        法雖尚未制定，已以相關函釋規範法令適用之原則。」
        ，原告主張與事實不符，本件係原告以不正當方法招攬
        病人違反醫療法第61條之規定，由被告依第103 條第1
        項所為之處分，與原告指陳之醫療法第85條規定尚屬二
        事。
      6.原告於96年4 月24日於網路刊登違反醫療法第61條規定
        之醫療廣告，業經被告於96年5 月24日北市衛醫護字第
        09633526800 號行政處分在案，原告並於96年6 月21日
        提起訴願，依據訴願法第93條第1 項規定：「原行政處
        分之執行，除法律另有規定外，不因提起訴願而停止。
        」，並經臺北市政府96年11月16日府訴字第0967029640
        0 號訴願決定駁回。依據被告處理違反各項醫療衛生法
        規統一裁罰基準之附件13處理違反醫療法案件裁罰標準
        ，以主管機關公告禁止之不正當方法招攬病人，第1 次
        處5 萬元罰鍰，第2 次處10萬元罰鍰，第3次 處25萬元
        罰鍰，本案爰依前揭裁罰基準計處以10萬元整。是被告
        依首揭規定處原告法定10萬元罰鍰，核屬適法妥當。
      7.綜上論結，被告所為行政處分，揆諸首揭法條規定，應
        無不合，原處分請予維持；本件訴訟為無理由。
    理  由
一、按「本法所稱醫療機構，係指供醫師執行醫療業務之機構。
    」、「本法所稱醫療廣告，係指利用傳播媒體或其他方法，
    宣傳醫療業務，以達招徠患者醫療為目的之行為。」、「醫
    療機構，不得以中央主管機關公告禁止之不正當方法，招攬
    病人。醫療機構及其人員，不得利用業務上機會獲取不正當
    利益。」、「有下列情形之一者，處新台幣5 萬元以上25萬
    元以下罰鍰：一、違反…第61條…規定..。」、「本法所定
    之罰鍰，於私立醫療機構，處罰其負責醫師。但依第一百零
    七條有併處行為人為同一人者，不另為處罰。」醫療法第2
    條、第9 條、第61條第1 項、第103 條第1 項及第115 條分
    別定有明文。又行政院衛生署94年3 月17日衛署醫字第0940
    203047號公告：「主旨：公告醫療法第61條第1 項所稱禁止
    之不正當方法。依據：醫療法第61條第1 項。公告事項：一
    、醫療機構禁止以下列不正當方法招攬病人。（一）公開宣
    稱就醫即贈送各種形式之禮品、折扣、彩券、健康禮券、醫
    療服務，或於醫療機構慶祝活動贈送免費兌換券等情形。（
    二）以多層次傳銷或仲介之方式。（三）未經主管機關核備
    ，擅自派員外出辦理義診、巡迴醫療、健康檢查或勞工健檢
    等情形。（四）宣傳優惠付款方式，如：無息貸款、分期付
    款、低自備款、治療完成後再繳費等。二、違反前項規定者
    ，依醫療法第一百零三條第一項處罰。」；96年5 月29日衛
    署醫字第0960021799號函略以：「查醫療法第85條、第86條
    及第87條係規範醫療廣告之內容及方式；今本署尚未依同法
    第85條第3 項訂定網際網路廣告之管理辦法前，醫療機構以
    網際網路提供之資訊，除有第103 條第2 項各款所定情形外
    ，不受第85條第1 項所定內容範圍之限制。另，…，醫療機
    構以網際網路提供之資訊，並未排除第86條第6 款以外各款
    之適用。」；96年7 月31日衛署醫字第0960222647號函略以
    ：「查醫療法第五章為醫療廣告專章之規定，依第85條第3
    項『醫療機構以網際網路提供之資訊，除有第103 條第2 項
    各款所定情形外，不受第1 項所定內容範圍之限制』。故醫
    療機構於網際網路提供之資訊，醫療廣告內容之限制較利用
    其他傳播方法為少；惟內容仍不得違反同法第61條第1 項本
    署公告禁止之不正當方法招攬病人…。」。而依臺北市政府
    處理違反各項醫療衛生法規統一裁罰基準（13）處理違反醫
    療法案件統一裁罰標準表第17項，有關以主管機關公告禁止
    之不正當方法招攬病人裁罰基準，第1 次違反者，處5 萬元
    罰鍰，第2 次違反者，處10萬元罰鍰，第3 次違反者，處25
    萬元罰鍰。
二、本件原告係「伊美診所」負責醫師，該診所於96年6 月28日
    在網際網路( 網址http：//shop.ekeo.com.tw/she beauty/
    …) 刊登「超值優惠膚色不均美白特價$6,800…全臉除斑特
    價$4,000…全臉雷射換膚特價4,000 元…美白抗老點滴特價
    $800…國字臉特價$8,500 … 無痛腋下除毛+ 美白特價單堂
    4,000 元……美白針〈含銀杏〉特價800 元…」等詞句，經
    新竹市衛生局以96年7 月2 日衛醫字第0960007981號函轉被
    告辦理。嗣被告於96年7 月19日訪談原告及作成調查紀錄表
    後，核認系爭網路廣告內容違反醫療法第61條第1 項規定，
    乃依同法第103 條第1 項第1 款及第115 條規定，以96年7
    月24日北市衛醫護字第09635521200 號行政處分書，處原告
    10萬元罰鍰。原告提起訴願遭決定駁回，遂提起本件行政訴
    訟。兩造分別為前揭事實欄之陳述，並對於下列事項不為爭
    執：(一)原告為伊美診所的負責醫師即負責人。(二)伊美診所於
    96年6 月28日在網路上刊登系爭廣告。(三)被告在97年7 月有
    訪談原告。(四)進入上開網站不需要帳號、密碼即可取得網站
    廣告內容、訊息。(五)原告在本件處分前的96年5 月24日因於
    網路刊登廣告經被告以違反醫療法第61條規定，而96年5 月
    24日北市衛醫護字第09633526800 號函處分在案。而兩造主
    要爭執點厥為：(一)網路廣告是否除了醫療法第103 條第2項
    的情形外，不受103 條第1 項所涵蓋條文的限制？(二)系爭網
    路廣告是否僅標示特價未有折扣？(三)系爭網路廣告是否非提
    供不特定之人相關資訊，而非醫療廣告？(四)原告主張衛生署
    薛處長曾說網路廣告屬於言論自由，是否有據？本院判斷如
    下。
三、查本件原告係「伊美診所」負責醫師，有醫療機構開業執照
    附於原卷可憑，該診所於96年6 月28日在網際網路( 網址ht
    tp：//shop.ekeo.com.tw/she beauty/…) 刊登「超值優惠
    膚色不均美白特價$6,800…全臉除斑特價$4,000…全臉雷射
    換膚特價4,000 元…美白抗老點滴特價$800…國字臉特價$8
    ,500…無痛腋下除毛+ 美白特價單堂4,000 元……美白針〈
    含銀杏〉特價800 元…」等語之廣告，有系爭網路廣告及新
    竹市衛生局96年7 月2 日衛醫字第0960007981號函及被告96
    年7 月19日訪談原告調查紀錄表附於卷可考，且為原告所不
    爭執，而上開廣告用語，涉及各項醫療服務行為「特價」之
    折扣優待，顯已構成行政院衛生署94年3 月17日衛署醫字第
    0940203047號公告所禁止之招攬病人之不正當方法，而違反
    醫療法第61條規定，且因原告前於96年4 月24日於於網路刊
    登違反醫療法第61條規定之醫療廣告，業經被告於96年5 月
    24日北市衛醫護字第09633526800 號行政處分在案，此有該
    處分書影本附於原卷可稽，從而，被告依前揭依臺北市政府
    處理違反各項醫療衛生法規統一裁罰基準（13）處理違反醫
    療法案件統一裁罰標準表第17項規定，裁處原告罰鍰10萬元
    ，並無不合。
四、原告主張依醫療法第85條規定，醫療機構以網際網路提供之
    資訊，除有第103 條第2 項各款所定情形外，不受第1 項所
    定內容範圍之限制；且中央主管機關未制定管理辦法，不宜
    妄將網際網路廣告視同一般非網際網路廣告，故被告所提診
    所網路廣告違反醫療法第61條之內容，於法未合云云。但查
    ，系爭處分係以原告違反醫療法第61條第1 項規定，而醫療
    廣告內容若有同法第61條所指醫療機構以中央主管機關公告
    禁止之不正當方法招攬病人之情形，則其仍屬醫療法所禁止
    之行為；而非謂醫療廣告若於網際網路為之者，即不受任何
    限制，是以，原告診所於網站上刊載之內容既述及特價、超
    值優惠等內容，即該當於醫療法第61條第1 項及行政院衛生
    署94年3 月17日衛署醫字第0940203047號公告所禁止之招攬
    病人之不正當方法，並不因其於網際網路刊登該醫療廣告即
    得以免責，被告依同法第103 條規定處分原告，自無不合，
    原告此項主張，顯屬誤解。
五、原告主張於網際網路所張貼的廣告，內容僅標示特價為多少
    ，並無折扣、贈送禮品等字眼云云。但查醫療業務非屬營利
    事業，有別於一般商品，不得有以不正當方法招攬病人就醫
    、刺激或創造醫療需求等情形。原告於系爭網路廣告刊登特
    價、超值優惠等詞句，實已達到中央主管機關公告禁止之不
    正當方法招攬病人至明。
六、原告主張診所內之資料及活動，是提供對診所有需求的特定
    人相關資訊，不視為醫療廣告。但查主管機關對於網際網路
    廣告雖尚未訂定管理辦法，惟其廣告內容仍不得違反同法第
    61 條 第1 項行政院衛生署公告禁止之不正當方法招攬病人
    ，系爭廣告內容，經被告機關上網查詢，進入http：//shop
    .ekeo.com.tw/shebeauty/common.html之網址，不需帳號、
    密碼即可取得有特價、超值優惠等資訊，所傳達之訊息，客
    觀上已足使不特定多數人知悉，就其整體觀之，原告於網路
    刊登特價、超值優惠等詞句，實已達到中央主管機關公告禁
    止之不正當方法招攬病人，原告主張系爭廣告非提供不特定
    人相關資訊，洵不足採。
七、原告主張行政院衛生署薛瑞元處長與各地方醫政主管會議時
    也提及有關網路醫療廣告部分：網路廣告是言論自由的一部
    份，不可以行政機關訂定法規命令來規範云云。但查依首揭
    行政院衛生署96年5 月29日衛署醫字第0960021799號函示：
    「查醫療法第85條、第86條及第87條係規範醫療廣告之內容
    及方式；今本署尚未依同法第85條第3 項訂定網際網路廣告
    之管理辦法前，醫療機構以網際網路提供之資訊，除有第10
    3 條第2 項各款所定情形外，不受第85條第1 項所定內容範
    圍之限制。另，…，醫療機構以網際網路提供之資訊，並未
    排除第86條第6 款以外各款之適用。」及96年7 月31日衛署
    醫字第0960222647號函略以：「查醫療法第五章為醫療廣告
    專章之規定，依第85條第3 項『醫療機構以網際網路提供之
    資訊，除有第103 條第2 項各款所定情形外，不受第1 項所
    定內容範圍之限制』。故醫療機構於網際網路提供之資訊，
    醫療廣告內容之限制較利用其他傳播方法為少；惟內容仍不
    得違反同法第61條第1 項本署公告禁止之不正當方法招攬病
    人…。」函示意旨，可知網際網路管理辦法雖尚未制定，已
    以相關函釋規範法令適用之原則，薛處長縱有如上言詞，亦
    純屬個人見解，要無援引執為阻卻違規之效力，原告此項主
    張要屬無據。且本件係原告以不正當方法招攬病人違反醫療
    法第61條之規定，由被告依第103 條第1 項所為之處分，與
    原告指陳之醫療法第85條規定尚屬二事。
八、綜合上述，本件原告起訴論旨，均不足採，其違反醫療法第
    61條第1 項規定，事證明確，又其於96年4 月24日於網路刊
    登違反醫療法第61條規定之醫療廣告，業經被告於96年5 月
    24日北市衛醫護字第09633526800 號行政處分在案，被告依
    處理違反各項醫療衛生法規統一裁罰基準之附件13處理違反
    醫療法案件裁罰標準，裁罰原告罰鍰10萬元，核無不合，訴
    願決定予以維持，亦無違誤，原告徒執前詞及一己主觀見解
    ，訴請撤銷，為無理由，應予駁回。又本件訴訟標的價額未
    逾20萬元，依簡字案辦理，爰不經言詞辯論程序，而為判決。
九、據上論結，本件原告之訴為無理由，爰依行政訴訟法第98條
    第1 項前段，判決如主文。
中    華    民    國    97    年    7    月      3    日
               臺北高等行政法院第七庭法  官   闕  銘  富
上為正本係照原本作成。
本件以訴訟事件所涉及之法律見解具有原則性者為限，始得於本
判決送達後20日內向本院提出上訴狀並表明上訴理由，如已於本
判決宣示後送達前提起上訴者，應於判決送達後20日內補具上訴
理由（均按他造人數附繕本），且經最高行政法院許可後方得上
訴。
中    華    民    國    97    年    7    月      3    日
                                     書記官   孫  筱  晴


司法院資訊處製作；財團法人民間司法改革基金會備份。
